臺灣高等法院民事判決
                                    101年度家上字第334號
上  訴  人  乙○○  
被  上訴人  甲○○  
上列當事人間離婚事件，上訴人對於中華民國101年9月25日臺灣
新竹地方法院100年度婚字第181號第一審判決提起上訴，經本院
於102年1月29日言詞辯論終結，判決如下：
    主      文
上訴駁回。
第二審訴訟費用由上訴人負擔。
    事實及理由
一、上訴人聲明求為判決：（一）原判決廢棄。（二）被上訴人
    在第一審之訴駁回。被上訴人聲明求為判決：上訴駁回。
二、被上訴人主張：兩造於民國95年11月25日結婚，伊在婚前不
    知上訴人有暴力、謾罵之傾向，婚後不到1個月，上訴人就
    常莫名其妙生氣、狂罵、傲慢，並攻擊伊家庭成員父母、哥
    哥、嫂嫂，甚至在伊母罹患癌症末期時，多次說是活該得到
    此絕症，詛咒早點去死。又伊在科技公司上班，下班回家本
    想好好休息，上訴人卻常與伊發生口角、摔東西、毆打伊，
    且要求伊滿足其高性慾之需求，讓伊半夜無法睡覺，或用怪
    異關門巨響，讓伊從睡夢中驚醒，致伊晚上睡不好，隔天上
    班情緒低落，工作不穩定，甚至無法開車上高速公路。伊長
    期忍受上訴人家暴，甚至連岳母都出面勸阻上訴人不要再打
    罵伊，後來岳母過世，上訴人更變本加厲在精神肉體虐待伊
    ，致伊罹患精神疾病求診精神科。又伊原本性能力健全，然
    與上訴人相處1個月後，因恐懼無法滿足上訴人強烈性需求
    ，加上有一次吃威而剛與上訴人做愛時讓上訴人達到滿意高
    潮，因伊說出「嘿咻、嘿咻」，遭上訴人揮拳毆打，致伊心
    房徹底瓦解，從此若再和上訴人做愛就會不由自主說「不要
    打我、不要打我」，雖然滿足了上訴人性需求，但對伊言做
    愛光景實在可悲，甚至若未能充分滿足上訴人性需求，上訴
    人就會用牙齒重重咬伊手，直到出血為止，伊因遭上訴人不
    堪性生活虐待，絕不願再與上訴人有身體親密關係。且上訴
    人到處向伊同學或朋友說其性需求強烈，當一個人站在新竹
    火車站面前，看到人群中有不少俊男帥哥時，滿心盼望有人
    過來強姦其或拉其去汽車旅館做愛等語，讓伊難堪，其精神
    異常到變態。又上訴人及其母要求購買一個環境適合老人家
    居住房子同住，伊乃提供貸款資金合力購買新竹市○區○○路0
    00巷00號5樓之1之荷蘭村房屋（下稱荷蘭村房屋），惟上訴
    人未經伊同意，擅自將該房屋賣掉，未經伊同意拆伊信件及
    償還貸款，涉及妨害秘密，伊已對其提出刑事告訴，且在伊
    背負房貸壓力下，仍要求伊支付華麗服裝費用、出國旅遊費
    用及一些單價極高外國精品包費用等，超出伊財力所能負擔
    範圍，伊所衍生出新臺幣（下同）190多萬元信用卡債務，
    一半是上訴人造成。且於100年5月，伊沒工作期間，上訴人
    竟逼伊向家裡借錢，若借不到，恐嚇要伊與父親脫離親子關
    係，甚至其去電向伊父借錢口氣很差，致伊父生氣血壓昇高
    ，差點送醫急診。婚後4年多來，伊對於上訴人個性暴躁、
    性虐待行為、習慣性欺騙及常把離婚掛在嘴邊等情事，本基
    於基督徒不離不棄之原則勉強維持婚姻，如今已無法繼續忍
    受，想脫離這痛苦深淵，遂於100年5月20日假借前往某公司
    面試，藉機離家脫離上訴人掌控，上訴人竟找教會朋友、親
    人及用各樣簡訊求情，促使伊趕緊回家，甚至於100年6月8
    日晚上，在教會外限制伊行動自由，且因拉扯跌倒受傷，幸
    經向巡邏員警求援而脫困。兩造婚姻已發生嚴重破綻，難以
    繼續維持等情，爰依民法第1052條第2項規定（被上訴人在
    原審原併依同條第1項第3、4款請求，嗣在本院表明僅依上
    開規定請求，附此敘明），求為准兩造離婚之判決。並除援
    用原審所提立證方式外，補提受理刑事案件報案三聯單、電
    子郵件、手機簡訊為證。上訴人則以：兩造結婚前，被上訴
    人因愛玩股票，常以融資融券方式操作，已積欠一筆債務。
    婚後因被上訴人無法提供住處，由伊母提供大部分資金購買
    荷蘭村房屋共同居住，若夫妻努力工作，本可勉強度日，無
    奈被上訴人依舊嗜賭股市，隱瞞向銀行借款1千多萬元買賣
    股票，積欠大筆債務，每月必須償還高額債務，自此被上訴
    人性情丕變，伊為維護家庭，請被上訴人至新竹湖口仁慈醫
    院精神科就診，期間被上訴人無心工作，最後失業賦閒在家
    ，伊不離不棄，努力賺錢幫其還債，被上訴人雖曾在科技公
    司擔任專案經理，但很少拿錢回家，均是由伊工作貼補家用
    開銷，且被上訴人意圖將唯一棲身住所荷蘭村房屋賣掉還債
    ，因伊不同意，雙方難免起爭執，被上訴人即以離婚要脅或
    報警處理，又於100年5月20日假借謀職為由離家，且提起本
    件離婚訴訟，讓伊至感傷痛，被上訴人離家後，伊一直尋求
    管道希望其返家團聚，深怕其挨餓受寒，於100年6月8日晚
    上得知其將前往新竹市勝利教堂做禮拜，即前往該教堂參與
    ，禮畢10時餘在教堂旁馬路邊，懇請被上訴人返家共同生活
    ，被上訴人卻一直要求賣屋償債，因伊不答應雖遭被上訴人
    推倒受傷，但深諳成家不易，不與被上訴人計較，始終未提
    出傷害告訴。被上訴人所言伊有暴力傾向及性虐行為，均非
    事實，又婚後伊與公婆相處融洽，並無辱罵、詛咒公婆之情
    事，且擔心公公身體不好，未將被上訴人婚後再度買賣股票
    積欠大筆債務之事告知，自己默默協助還債及幫忙家計，若
    非伊幫助，被上訴人可能負債更多。又因伊生活費用不夠用
    ，將荷蘭村房屋出租，之後賣掉該房屋雖事先未與被上訴人
    商量，但買賣價金扣除還房貸、親友欠款、捐款教會後，剩
    下200萬元，伊持以購買黃金放在銀行保險箱裡，並無私吞
    ，伊有向被上訴人說，只要被上訴人回家，伊可將黃金賣掉
    再買房屋。又被上訴人因玩股票輸贏很大，身心承受巨大壓
    力及負面影響受創，並非來自伊對其虐待所致，伊迄今深愛
    被上訴人，且認為被上訴人對伊仍有感情，兩造婚姻應可和
    好等語，資為抗辯。並除援用原審所提立證方式外，補提手
    機語音信箱錄音為證。
三、查兩造於95年11月25日結婚，現婚姻關係仍存續中，原共同
    居住在荷蘭村房屋，被上訴人於100年5月20日搬離該住所，
    兩造分居迄今等事實，為兩造所不爭執，並有戶籍謄本可稽
    （見原審卷16至19頁），堪認為真實。
四、按民法第1052條第2項規定，夫妻有同條第1項以外之重大事
    由，難以維持婚姻者，夫妻之一方得請求離婚，但其事由應
    由夫妻之一方負責者，僅他方得請求離婚，其目的在使夫妻
    請求裁判離婚之事由較富彈性。是夫妻間發生之情事，茍足
    以使婚姻難以維持，即無不准許依該條第2項訴請離婚之理
    由。至於是否有難以維持婚姻之重大事由，判斷標準為婚姻
    是否已生破綻而無回復之希望，此不可由當事人已喪失維持
    婚姻意欲之主觀面加以認定，而應依客觀的標準，即難以維
    持婚姻之事實，是否已達於倘處於同一境況，任何人均將喪
    失維持婚姻希望之程度以決之。又民法第1052條第2項但書
    規定，難以維持婚姻之重大事由應由夫妻之一方負責者，僅
    他方得請求離婚，係為公允而設，故難以維持婚姻之重大事
    由，夫妻雙方均應負責時，應比較衡量雙方之有責程度，僅
    責任較輕之一方，得向責任較重之他方請求離婚，如雙方有
    責程度相同時，則雙方均得請求離婚，始符公平。經查：
（一）被上訴人主張婚後上訴人常莫名奇妙生氣、狂罵、傲慢，
      並攻擊伊家庭成員父母、哥哥、嫂嫂，甚至在伊母罹患癌
      症末期時，多次說是活該得到此絕症，詛咒早點去死。又
      伊在科技公司上班，下班回家本想好好休息，上訴人卻常
      與伊發生口角、摔東西、毆打伊，且要求伊滿足其高性慾
      之需求，讓伊半夜無法睡覺，或用怪異關門巨響，讓伊從
      睡夢中驚醒，致伊晚上睡不好，隔天上班情緒低落，工作
      不穩定，甚至無法開車上高速公路，並因長期遭受精神肉
      體虐待，致罹患精神疾病求診精神科。又上訴人及其母要
      求購買一個環境適合老人家居住房子同住，伊乃提供貸款
      資金合力購買荷蘭村房屋，惟上訴人未經伊同意，擅自將
      該房屋賣掉。婚後4年多來，伊對於上訴人個性暴躁、性
      虐待行為、習慣性欺騙及常把離婚掛在嘴邊等情事，本基
      於基督徒不離不棄之原則勉強維持婚姻，如今已無法繼續
      忍受，想脫離這痛苦深淵，遂於100年5月20日假借前往某
      公司面試，藉機離家脫離上訴人掌控等情，提出100年5月
      13日家庭暴力案件通報表、天主教仁慈醫療財團法人仁慈
      醫院（下稱仁慈醫院）診斷證明書、兩造100年5月15日對
      話錄音光碟及譯文、財團法人為恭紀念醫院診斷證明書（
      見原審卷7至8、44、87至89、163頁及證物袋內光碟）為
      證，並舉證人即其父丙○○在原審證述：兩造婚後，我看兩
      造感情很失望，因為兩造發生事情好像比一般人講起來差
      太多，上訴人個性很偏激，不重視我們家庭倫理觀念，有
      一次跑到我家大罵、很兇惡，主要是博愛街住屋問題，對
      長輩態度都沒有，讓我產生恐懼，還有一次電話中，上訴
      人打電話來向我借5萬元，我拒絕了，上訴人在電話中大
      罵特罵說今後不跟我來往，看起來，上訴人是非常自私之
      人，被上訴人說他常常不如意時候，上訴人就找被上訴人
      出氣、發洩，還會打罵不讓被上訴人睡覺。我太太生病得
      癌症那段時間，上訴人都沒有照顧她，且兩造不和後，我
      聽大媳婦及二妹說，上訴人還詛咒我太太得癌症是應該的
      。在被上訴人提起本件離婚訴訟前，上訴人就吵過要離婚
      ，被上訴人本是不理，後來被上訴人要求離婚，上訴人態
      度卻很大轉變，我對上訴人很失望，兩造鬧離婚時，狀況
      已很不對，上訴人有託兩位友人帶禮物到我家來溝通不要
      離婚，我們沒有接受，我說兩造鬧成這樣子應該要離婚，
      非常不好看，我對上訴人產生害怕，時常會夢到上訴人欺
      負被上訴人情狀，兩造發生嚴重衝突後，被上訴人回來所
      講都是很痛苦，我很痛心，婚姻一直延續不是好結果，好
      聚好散，趕快離婚，免得以後發生對我威脅狀況，我會害
      怕。現在被上訴人因睡眠不足、種種情緒等致其無法開車
      上高速公路，有很多年了，也有找醫生看。上訴人還會罵
      嫂嫂，在原審法院前還大聲吼她，上訴人說兩造會鬧情緒
      ，都是嫂嫂造成，其實都是上訴人製造出來，上訴人疑心
      很重等語（見原審卷171至174頁）；證人即兩造之教會友
      人林金滿在原審證述：兩造是基督徒，依上帝意旨是不能
      離婚，所以上訴人不想離婚，被上訴人母親過世後，我知
      道兩造感情有摩擦，及被上訴人父親身體不好，100年間
      我曾受上訴人委託帶禮物去過他們家一次，主要去關心被
      上訴人父親，沒有談到離婚事情，是希望兩造和好，聽上
      訴人說兩造因股票之事有點摩擦，當時上訴人在外面，沒
      有進到屋內，因為上訴人說與嫂嫂有摩擦，不方便進去等
      語（見原審卷175至176頁）；證人即新竹市警察局湳雅派
      出所警員吳○○在原審證述：我在100年5月13日上午有處理
      過兩造糾紛一次，是被上訴人通報家暴，我到場處理，兩
      造有爭吵，被上訴人說遭上訴人傷害，手腳有瘀青，當時
      上訴人好像說要離婚，被上訴人說需要協助，我本想請被
      上訴人前往派出所幫忙通報家暴中心，但被上訴人沒有要
      提告，就這樣結束。事後我知道被上訴人有好幾次打電話
      要找我，我聽同事說被上訴人太太有要來報被上訴人失蹤
      ，當時同事有與兩造聯絡溝通，詳情我不清楚等語（見原
      審卷145至147頁）。復經原審向仁慈醫院調取被上訴人病
      歷資料，被上訴人於100年3月29日至該院初診，同年4月1
      9日、4月28日、5月17日、5月24日、5月31日五度複診，
      病情說明記載：「一、病患甲○○，曾有恐慌證病史，近來
      焦慮，恐慌症惡化，故至本院精神科門診。二、除焦慮症
      狀外，尚有性功能障礙之問題，病患主訴壓力來自（1）
      工作（2）夫妻衝突，於門診給予抗焦慮藥物並利用心理
      治療，技巧嘗試改善情緒及性功能障礙的問題，於本院門
      診病患均獨自就醫，並未開立威爾剛」等語，有該院101
      年3月14日（101）仁醫事病字第120號函檢附病歷摘錄表
      及病歷可稽（見原審卷133至138頁）。又觀諸前開錄音光
      碟及譯文顯示，被上訴人向上訴人表示「我們要一起禱告
      ，然後多講一些正面的話」、「那你就不能講正面的話嗎
      ？」、「我們現在不是講過去，我們是講未來」、「我們
      希望是未來不是過去」等語，上訴人卻對被上訴人表示「
      你怎麼對我四年前這件事交待」、「那都已經過去但你就
      是要讓我這樣子阿」、「你跟我講現在公平嗎」、「我會
      發怒你要跟我講要等我發怒過後，不然就離婚，你一定會
      像這樣常常被我這樣轟炸」、「可是我就一定會有過去啦
      ，我就會有憤怒，我一定會有過去啦你不要以為這樣就沒
      事」、「是你過去四年半做的錯事，你想一筆勾消阿，我
      不會，我是人耶」、「我告訴你我會有情緒啦，你自己要
      忍耐啦，我自己就是有情緒啦，你自己要忍耐啦，不然你
      付贍養費，你和我離婚阿，不然就要忍耐阿，假如你想離
      婚就付瞻養費阿」、「你做這些事，反正你要慢慢還，就
      這樣子，你要忍受至少四年以上，看我會不會平衡，你自
      己要去想辦法，因為這是你做來的我沒辦法」等語（見原
      審卷87至89頁）。並上訴人亦不否認兩造婚後因性生活不
      協調、被上訴人玩股票積欠債務、賣掉荷蘭村房屋等問題
      時起糾紛，及被上訴人因長期壓力過大求診精神科醫師等
      情。足見被上訴人上開主張，並非無據。
（二）上訴人雖一再抗辯婚後被上訴人玩股票積欠大筆債務，其
      不離不棄努力賺錢幫被上訴人還債及維持家計，並被上訴
      人於100年5月20日離家後，一直尋求管道希望被上訴人返
      家團聚，始終深愛被上訴人，且認為被上訴人對伊仍有感
      情，兩造婚姻應可和好云云。惟按婚姻是兩個人之事，欲
      維持婚姻之美滿幸福，非僅提供金錢方面之協助，或一方
      主觀之意欲即可達成，婚姻係以夫妻之共同生活為目的，
      配偶應互相協力保持其共同生活之圓滿、安全及幸福，因
      而夫妻應互相尊重以增進情感之和諧，防止家庭暴力之發
      生，此為維繫婚姻所必要。兩造婚後長期因性生活不協調
      、被上訴人玩股票積欠債務、賣掉荷蘭村房屋等問題時起
      爭執或肢體摩擦，並上訴人較為強勢咎責被上訴人之不是
      ，且與被上訴人家人相處不洽，加上彼此互動溝通不良，
      使被上訴人感到不受尊重、關懷、家庭生活不和諧、不快
      樂，甚至罹患精神疾病，長期累積致使婚姻發生裂痕，夫
      妻感情逐漸疏離，上訴人自難謂無可歸責之處，並觀諸被
      上訴人已於100年5月20日離家，並在本院表明如與上訴人
      繼續在一起，人生會毀掉，不願意再回去等語（見本院53
      頁背面），足見其搬出去不肯回來，徹底劃清界限，業已
      充分表明離婚及離開之決心。上訴人自認其仍深愛被上訴
      人，被上訴人對其仍有感情，兩造婚姻仍可和好云云，乃
      一相情願之想法，並不可取。
（三）綜合上情，兩造婚後長期因性生活、被上訴人玩股票積欠
      債務、賣掉荷蘭村房屋等問題時起爭執或肢體摩擦，上訴
      人較為強勢咎責被上訴人之不是，要求被上訴人順從其意
      ，且與被上訴人家人相處不洽，讓被上訴人覺得不受尊重
      ，生活不快樂，無助與不安，惟基於基督徒不能離婚之信
      念，一再隱忍；而被上訴人工作不穩定，一再玩股票積欠
      大筆債務，使上訴人承受負債及家庭生計之壓力，亦讓上
      訴人感到忿忿不平，時對被上訴人抱怨，婚姻生活常處於
      緊張、衝突之狀態。可見兩造婚後於性生活、工作、債務
      、互動溝通等方面迭有爭執，彼此生活理念、個性價值觀
      念差異甚大，加上長期溝通互動不良，致使被上訴人對上
      訴人之感情消磨殆盡，夫妻相處最基本之信任、尊重與情
      愛已失其所附，並分居迄今已逾1年半，客觀已達於喪失
      維持婚姻意欲之程度，構成婚姻難以繼續之重大事由，且
      該事由之肇因雙方均應負同等責任，揆諸前開規定及說明
      ，被上訴人依民法第1052條第2項規定訴請離婚，洵屬有
      據。
五、綜上所述，被上訴人依民法第1052條第2項規定，請求判准
    離婚，為有理由。原審為上訴人敗訴判決，並無不合。上訴
    意旨指摘原判決不當，求予廢棄改判，為無理由，應予駁回
    。
六、據上論結，本件上訴為無理由。依民事訴訟法第449條第1項
    、第78條，判決如主文。
中　　華　　民　　國　 102　　年　　2 　　月　　19　　日
                  家事法庭
                      審判長法　官  黃熙嫣
                            法　官  朱耀平
                            法　官  曾部倫
正本係照原本作成。
如不服本判決，應於收受送達後20日內向本院提出上訴書狀，其
未表明上訴理由者，應於提出上訴後20日內向本院補提理由書狀
（均須按他造當事人之人數附繕本）上訴時應提出委任律師或具
有律師資格之人之委任狀；委任有律師資格者，另應附具律師資
格證書及釋明委任人與受任人有民事訴訟法第466條之1第1項但
書或第2項（詳附註）所定關係之釋明文書影本。如委任律師提
起上訴者，應一併繳納上訴審裁判費。
中　　華　　民　　國　 102　　年　　2 　　月　　19　　日

                            書記官  黃麗玲
附註：
民事訴訟法第466條之1（第1項、第2項）：
對於第二審判決上訴，上訴人應委任律師為訴訟代理人。但上訴
人或其他法定代理人具有律師資格者，不在此限。
上訴人之配偶、三親等內之血親、二親等內之姻親，或上訴人為
法人、中央或地方機關時，其所屬專任人員具有律師資格並經法
院認為適當者，亦得為第三審訴訟代理人。